【裁判字號】    89,訴更(一),65
【裁判日期】    900626
【裁判案由】    侵權行為損害賠償
【裁判全文】
臺灣高等法院臺中分院民事判決  八十九年度訴更(一)字第六五號
      原      告  甲○○
                （即陳溢茗）
      訴訟代理人  丙○○
      被    告    乙○○
右當事人因間侵權行為損害賠償件，經原告提起刑事附帶民事訴訟，經本院刑事庭裁
定移送（本院八十六年交附民字第三五０號）民事庭，本院判決後被告提起上訴，經
最高法院第一次發回更審，本院判決如左：
被告應給付原告新臺幣壹佰肆拾肆萬柒仟貳佰柒拾元，及自民國八十六年八月十三日
起至清償日止，按年息百分之五計算之利息。
第二審及發回前第三審訴訟費用由被告負擔。
本判決第一項於原告以新臺幣肆拾捌萬元供擔保後，得假執行。
一、本件原告起訴主張：被告於民國八十五年六月二十一日晚上十一時四十五分許，
    駕駛車牌號碼ＱＳ－九九九六號自用小客車，沿彰化縣彰化市○○路，由西往東
    方向行駛，途經該路段與永安街交岔路口前，欲左轉入永安街時，疏未注意車輛
    行駛至交岔路口欲左轉彎時，應於交岔路口三十公尺前顯示方向燈或手勢，行至
    交岔路口中心處左轉，並不得占用來車道搶先左轉規定，且依當時情況又無不能
    注意之情事，竟於行經該處交岔路口左轉時，尚未至該交岔路口中心處即搶先左
    轉，而與騎乘車牌號碼ＴＮＰ－七八八號機車，由永安街欲右轉至三民路之原告
    發生碰撞，致原告人車倒地，因而受有頭部外傷、顳骨骨折、腦腫併蜘蛛膜出血
    及傳導性聽障礙等傷害，被告上開過失傷害行為，業經檢察官提起公訴，並經鈞
    院刑事庭判處有期徒刑二月確定，而原告因受有上開傷勢，支出之醫藥費共計新
    台幣（下同）十一萬二千一百二十四元、日後併發症之診斷費用暫估為十五萬元
    、及減少勞動能力之損害以月薪一萬九千四百三十四元計算，自八十五年六月二
    十一日發生車禍起至滿六十歲退休止，尚有四十二年勞動期間，依霍夫曼式計算
    法扣除中間利息後，工資總額為五百三十五萬六千九百元，原告減少勞動能力為
    百分之六十，計算結果所損失之工資為三百二十一萬四千一百四十元、又原告所
    受之頭部外傷併蜘蛛膜下出血及器質性精神症群而生記憶力缺損等症狀，精神及
    肉體所受之折磨及痛苦甚鉅，請求精神慰撫金五十萬元，總計上開損失為三百九
    十七萬六千二百六十四元，爰依侵權行為損害賠償法律關係，請求被告應如數給
    付，及給付自起訴訴狀繕本送達被告翌日起至清償日止按年息百分之五計算之利
    息等語。本院前審判決被告應給付原告一百四十四萬七千二百七十元，及自起訴
    狀繕本送達之翌日即八十六年八月十三日起至清償日止，按年息百分之五計算之
    利息，並對上開准許金額准原告供擔保後為假執行，原告因未上訴而告確定，而
    被告對本院前審判決不服提起上訴，經最高法院就本院上開命被告給付暨負擔訴
    訟費用部分廢棄發回，原告於本院之聲明為：被告應給付前審判決上開准許之金
    額暨利息、及准予供擔保為假執行。
二、被告則以：原告於車禍時喝酒、及未戴安全帽，兩造均有過失，被告原本要與原
    告和解，因原告要求金額太高，被告無力負擔，始未達成和解，被告於發生本件
    車禍後已離婚，為單親家庭，還要扶養小孩，已沒有能力賠償原告，求為判決駁
    回原告之訴等語。
三、原告主張被告於上揭時地駕駛自用小客車，未行至交岔路口中心處即行左轉，而
    撞及騎乘機車欲右轉三民路之原告，致原告受有上揭傷勢之事實，業據原告提出
    診斷証明書、及重大傷病証明卡等件為証，並經本院調閱本院八十六年度交上易
    字第二五二五號過失傷害刑事案全卷查明，原告確因車禍受有如上之傷害，被告
    固不爭執於上揭時地駕駛自小客車撞及原告，惟辯以：原告當時酗酒、未戴安全
    帽駕車，又未注意前方來車，原告負擔十分之六之過失責任太低，以及原告罹患
    之器質性精神症群與本件車禍有無因果關係，原告並未負舉証責任云云，經查：
    (一)依本件車禍之道路交通事故調查報告表及現場相片所示（見刑案偵查卷第五至
      七頁），肇事現場為四岔路口內，被告駕駛之自用小客車於車禍發生後，呈車
      頭朝東北、車尾朝西南之方向，斜停於彰化市○○路與永安街交岔口西北角，
      其右前輪、右後輪分別距三民路中心延長線四．一公尺、三．三公尺，其東側
      尚未至永安街之中心延長線（即全車斜停於被告欲左轉行進之永安街對向車道
      之延長線上），原告之機車則呈東西向倒於被告自用小客車左前方，足證被告
      於彰化市○○路左轉永安街時，一進入交岔路口即行左轉，亦即根本未行至該
      交岔路口中心處即行左轉，被告於本院準備程序中亦自認：伊當時未到交岔路
      口中心線即提早左轉，而原告是否從永安街出來，伊當時並沒有看到，因為伊
      看到綠燈就左轉了，不過照理原告應該是要右轉，伊是撞到時才看到原告，伊
      車子是撞到正前方，正前方的保險桿有毀損等語（見本院卷第二十三頁），又
      據原告於警訊時及本院刑事庭審理中一致陳述稱：伊當從永安街要右轉三民路
      行駛，不知被告所駕駛之汽車是從何處撞到伊車等語，足見；被告於進入交岔
      路口即行左轉，於左轉時因占用來車道，且未注意車前狀況，採取必要之安全
      措施，適原告騎乘機車由永安街右轉欲往三民路行進，原告對突然闖入非遵行
      應行車道之車輛，依吾人生活經驗之判斷，欲防患之可能性極低，顯難苛責原
      告未注意車前狀況，堪認本件車禍係被告一進入交岔路口即行左轉致之，原告
      是否未注意車前狀況，與本件事故之發生並無關連，被告此部分所辯，不足為
      採。
    (二)關於被告辯稱：原告當時酗酒、未戴安全帽駕車，亦應負過失責任一節，經查
      原告於車禍發生後於彰化市秀傳紀念醫院急診時，經醫院抽取血液檢驗結果，
      血中酒精濃度約為一六．一二ｍｇ＼ｄ１，而正常值應小於一０ｍｇ＼ｄ１等
      情，有該醫院八十六年八月四日（８６）明秀醫字第八六五００號函一份附於
      本院刑事卷可稽，又原告於本院刑事庭審理中亦坦承發生車禍時未戴安全帽等
      語（見本院刑事卷第三十頁反面），衡以本件車禍原告受傷部位為頭部外傷、
      顳骨骨折、及腦腫併蜘蛛膜出血等傷害，如原告不喝酒、及配戴安全帽駕車，
      於事故發生時將可減少頭部之傷害程度，被告此部分所辯，應可採信。
    (三)按汽車行駛至交岔路口，左轉彎時，應距交岔路口三○公尺前顯示方向燈或手
      勢，行至交岔路口中心處左轉，並不得占用來車道搶先左轉；又汽車行駛時，
      駕駛人應注意車前狀況，並隨時採取必要之安全措施。道路交通安全規則第一
      百零二條第一第四款、第九十四條第三項定有明文。被告駕駛汽車自應注意上
      述道路交通安全規定，且依其狀況，又非不能注意，竟疏不注意，以致肇事，
      致原告受有上揭傷勢，被告自有過失，而被告過失行為與原告之傷害間，有相
      當因果關係，被告依法自應負損害賠償責任。
四、按因故意或過失，不法侵害他人之權利者，負損害賠償責任；不法侵害他人之身
    體或健康者，對於被害人因此喪失或減少勞動能力或增加生活上之需要時，應負
    損害賠償責任；不法侵害他人之身體、健康．．．被害人雖非財產上之損害，亦
    得請求賠償相當之金額。民法第一百八十四條第一項前段、第一百九十三條第一
    項、及第一百九十五條第一項分別定有明文。本件車禍發生後原告支出之醫療費
    用，係被告因侵權行為而增加之生活上需要，被告自應負損害賠償責任，爰就原
    告請求賠償上開各項之金額，審酌析述如下：
    (一)醫藥費用：原告主張因傷支出醫藥費，業據原告提出彰化基督教醫院醫藥費收
      據六紙，總額為九千九百六十四元，及本院前審向秀傳醫院、澄清醫院函查原
      告就醫之醫藥費各為一千三百十元、及二千五百九十七元，合計金額為一萬三
      千八百七十一元，經核均屬醫療必要費用，應予准許。
    (二)減少勞動能力損失：原告主張其因本件車禍受傷，延伸器質性精神症狀群致令
      情緒處極度不穩定症狀，經健保單位列為重大傷害病患，此傷害明顯減少原告
      之勞動能力甚或完全喪失工作能力，依勞動基準法第五十四條第一項第一款規
      定尚有四十二年勞動期間計算，於扣除中間利息後，請求被告應賠償減少勞動
      能力百分之六十之損失一節。經查，原告因本件車禍受傷致發生器質性精神病
      ，該症狀係車禍後始發生，應為車禍傷害所致，此精神病雖有治癒之可能，但
      所需減療時間不定，依其狀況屬精神遺存顯著障害終身只能從事輕便工作者，
      其殘廢等級為七等情，有財團法人彰化督教醫院八十七年四月十三日彰基病字
      第八七０四００一號函附於本院前審卷第八十一、八十二頁可稽，又本院於八
      十九年十二月二十二日以八九中分義民茂決字第二０三二號函再囑託該醫院鑑
      定原告因車禍後所遺留之上開器質性精神病症侯群，目前是否已治癒一節，經
      該院以原告目前所罹患之該病仍未痊癒，所需治療時間無法確定，依目前狀況
      判斷無法恢復車禍前之情形等語，亦有該院九十年一月四日彰基病歷字第九０
      ０一００三號函在卷可稽，足見；迄今為止，原告罹患之該精神疾病仍未痊癒
      ，且已無法恢復車禍前之情況，應堪認定，則被告上開所辯：原告罹患之器質
      性精神症群與本件車禍無因果關係云云，即無足採。按原告上開精神障害既已
      無法痊癒，終身只能從事輕便工作，其殘廢等級為七級，依勞工保險條例第五
      十三條附表所載各殘廢等級喪失或減少勞動能力比率表所載，減少勞動能力比
      例為六十九．二一％，原告請求依減少百分之六十勞動能力損失，未逾上開比
      例，自屬有據。再原告為六十七年二月二十日出生，車禍發生當時年滿十八歲
      又四月，在洪文信企業股份有限公司工作，月薪為二萬元，年薪為二十四萬元
      ，有戶口名簿影本、洪文信股份有限公司八十七年一月二十三日函一份附於本
      院前審卷可稽，至勞動基準法第五十四條第一項第一款規定強制退休齡六十歲
      ，尚有四十一年又八月之勞動能力，原告依年薪二十三萬三千二百零八元請求
      ，未逾上開金額，於法有據。依前述計算原告減少勞動能力之損害為三百十萬
      四千三百零六元（233208元×21.97048＝5,123,692元、233208元×〔
      22.00000000－00.00000000〕×8/12＝50,152元。二者合計為5,173,844元；
      5,173,844元×60%〔減少勞動能力百分之六十〕＝3,104,306元）。原告於此
      範圍內之請求為有理由，應予准許。
    (三)精神慰藉金：原告主張其因本件車禍造成頭部外傷併蜘蛛膜下出血及器質性精
      神症候群，而有記憶力缺損、情緒不穩定、幻覺、睡眠障礙等症狀，有前開基
      督教醫院函為憑，本院斟酌原告發生車禍時年僅十八歲又四月，因車禍受傷而
      終生僅能事輕便工作，其身心所受之痛苦甚鉅、而被告為單親家庭，本院斟酌
      兩造上開身分、地位、經濟能力等一切情況，認原告請求被告賠償其精神慰撫
      金五十萬元，核屬相當，應予准許。
    (四)以上核計原告可請求之金額合計為三百六十一萬八千一百七十七元。
五、末按損害之發生或擴大，被害人與有過失者，法院得減輕賠償金額或免除之。民
    法第二百十七條第一項定有明文。本件被告固有前述之過失對原告應負損害賠償
    責任，惟原告亦有前述之過失，本院認為本件損害之發生，原告應負擔百分之六
    十之過失責任，被告應負擔百分之四十過失責任，故原告之賠償責任應依上開比
    例酌減，酌減結果，被告應給付原告之金額為一百四十四萬七千二百七十元（角
    不計入）（計算方式:13,871 ＋3,104,306＋500,000x40%  =1,447,270.8），原
    告於上開範圍內之請求，洵屬有據。
六、綜上所述，原告本於侵權行為之損害賠償請求權，請求被告應賠償一百四十四萬
    七千二百七十元，及自起訴狀繕本送達被告之翌日即八十六年八月十三日起至清
    償日止按週年利率百分之五計算之利息，為有理由，應予准許。
七、原告陳明願供擔保，聲請宣告假執行，就原告勝訴部分核無不合，爰酌定相當金
    額准許之，至原告敗訴部分，其假執行之聲請，已失所依附，應予駁回。
八、本案事實已臻明確，兩造其餘攻擊防禦方法，不足以影響本判決結果，爰不一一
    論述，併此敘明。
據上論結，本件原告之訴為一部有理由，一部無理由，依民事訴訟法第七十九條但書
、第三百九十條第二項判決如主文。
中      華      民      國    九十      年      六      月    二十六    日
~B1民事第四庭審判長法  官  黃斐君
~B2                法  官  張鑫城
~B3                法  官  張浴美
右為正本係照原本作成。
如對本判決上訴，須於收受判決送達後二十日內向本院提出上訴書狀，其未表明上訴
理由者，應於提出上訴後二十日內向本院提出上訴理由書（須按他造人數附具繕本）
，並繳納送達用雙掛號郵票拾份（每份參拾肆元）。
上訴時應提出委任律師或具有律師資格之人之委任狀；委任有律師資格者，另應附具
律師及格證書及釋明委任人與受任人有民事訴訟法第四百六十六條之一第一項但書或
第二項（詳附註）所定關係之釋明文書影本。
~B                書記官  郭振祥
中      華      民      國     九十      年      六       月   二十七   日
附註：
民事訴訟法第四百六十六條之一（第一項、第二項）
對於第二審判決上訴，上訴人應委任律師為訴訟代理人。但上訴人或其法定代理人具
有律師資格者，不在此限。
上訴人之配偶、三親等內之血親、二親等內之姻親，或上訴人為法人、中央或地方機
關時，其所屬專任人員具有律師資格並經法院認為適當者，亦得為第三審訴訟代理人
。
                                                                        Ｈ


司法院資訊處製作；財團法人民間司法改革基金會備份。
